【裁判字號】    92,台上,713
【裁判日期】    920410
【裁判案由】    履行契約
【裁判全文】
最高法院民事判決                                九十二年度台上字第七一三號
    上  訴  人  戊 ○ ○
                丁 ○ ○
                甲○○○
                乙 ○ ○
                己 ○ ○
    共      同
    訴訟代理人  羅 炘 沂律師
    上  訴  人  丙    ○
    訴訟代理人  賴 德 旺律師
右當事人間請求履行契約事件，兩造對於中華民國九十一年十月一日臺灣高等法院第
二審更審判決︵九十一年度上更(四)字第一二七號︶，各自提起上訴，本院判決如左：
    主  文
原判決除假執行部分外廢棄，發回臺灣高等法院。
    理  由
本件上訴人戊○○、丁○○、甲○○○、乙○○、己○○五人︵下稱戊○○等五人︶
主張：伊於民國六十八年六月間，分別向對造上訴人丙○購買其所興建坐落基隆市中
正區○○○段砂子園小段八八號︵重測後為中正區○○段八三五號︶土地上建物，即
門牌基隆市○○街六號地下層八斗子明志家園小吃夜市城預售屋如原判決附圖︵下稱
附圖︶所示攤位之永久使用權及其基地應有部分，均已依約繳付價金。詎丙○自完成
第十四期工程後即停止施工，迄今尚有如原判決附表(一)︵下稱附表(一)︶所示部分工程
未完成。又丙○應於竣工後交付攤位與伊，而系爭攤位已於六十九年十月二十七日竣
工，並取得使用執照，經伊催告，迄仍未交付，伊因而每月受有每坪新臺幣︵下同︶
七百五十元相當於租金之損害金及違約金等情，求為命丙○將附圖所示攤位完成如附
表(一)所載工程後，再將系爭攤位及土地所有權狀依原判決附表(二)︵下稱附表(二)︶所示
分別交付與伊，並給付伊如原判決附表(三)︵下稱附表(三)︶所示損害金及如原判決附表
(四)︵下稱附表(四)︶所示違約金暨均加計自起訴狀繕本送達之翌日即八十三年四月十三
日起算法定遲延利息之判決。︵其中損害金之利息超過自七十三年十一月二十八日起
至八十三年三月二十七日止部分，已判決戊○○等五人敗訴確定。另丙○反訴請求戊
○○等五人塗銷系爭攤位之基地所有權應有部分移轉登記，並給付滯納金及各項費用
部分，亦經三審裁判其敗訴確定。︶
上訴人丙○則以：對造上訴人戊○○等五人均未依兩造所訂買賣契約書之約定付款，
乙○○僅付至第十四期款，其餘四人僅付至第十五期款，而系爭攤位所在之建物地下
層早在六十九年七月三十日即已取得使用執照，並於同年十月二十七日經核准變更用
途供作店舖使用。伊先於七十年十月二十三日定五日期限，催告對造上訴人繳清未繳
期款及辦理交屋，均未獲置理後，乃於八十二年五月二十五日解除買賣契約，對造上
訴人自不得再為請求等語，資為抗辯。
原審將第一審所為駁回戊○○等五人之訴之判決部分予以廢棄，改判命丙○將附圖所
示攤位完成如附表(一)所示工程後，再將攤位及土地權狀依附表(二)所示分別交付戊○○
等五人，並給付戊○○等五人如附表(四)所示之違約金及法定利息，而駁回戊○○等五
人就附表(三)所示損害金及其利息之上訴，無非以：戊○○等五人主張於六十八年六月
間，向丙○購買系爭攤位，乙○○已繳付至第十四期款，其餘四人繳付至第十五期款
之事實，為丙○所不爭執，並有買賣契約書可稽，堪信為真實。查本件為雙務契約，
戊○○等五人向丙○買受系爭攤位及其基地，買受人負有支付價金與出賣人，出賣人
則負有交付房地與買受人並使取得產權之義務。核閱系爭買賣契約書第四條約定﹁第
十五期價款於使用執照核准時繳付﹂，第十二條約定﹁使用執照核准時應將土地持分
權狀交付﹂觀之，既明定於使用執照核准時互負交付該期價金與土地權狀之義務，則
丙○之交付土地持分權狀義務與戊○○等五人之給付第十五期價款義務，顯有對待給
付之關係。次查戊○○等五人曾於七十年九月二十六日以基隆郵局第四七三號存證信
函致丙○略以﹁系爭工程開工已兩年多，預定工作天僅四百天，已逾交屋期一年多，
何時能完工交屋？﹂，丙○於同年十月二十三日始以存證信函限期五日催繳期款，並
表示同時辦理交屋云云，足見戊○○等五人已對丙○遲延完工提出異議，並為同時履
行之抗辯，茲丙○迄未交付該權狀，則戊○○等五人為同時履行之抗辯，並拒絕給付
第十五期款，自屬有據。次查預售屋之買賣，買受人當以所買受之標的完成為主要目
的。系爭契約書第二條約定﹁訂購之攤位內容包括攤位之用電、水管等設備﹂字樣，
契約書末建材設備欄復加註﹁領取使用執照後特別贈送水電、通風設備﹂，足見系爭
攤位之水電設備包括於戊○○等五人購買之標的範圍內，則第十六期款約定﹁於水電
工程完成時繳付﹂，該水電工程自應包括系爭攤位水電設備在內。系爭攤位之用電、
水管等有關水龍頭及水電分錶等設備，迄未完工，既為丙○所不爭，戊○○等五人主
張伊尚無給付第十六期款之義務，亦屬有據。丙○抗辯大樓建物之水電工程已完工，
系爭攤位之水電縱未完工，戊○○等五人仍應於六十九年十月二十七日支付第十六期
款，其等迄未繳款，給付遲延云云，要非可取。況查戊○○等五人分別向丙○買受系
爭攤位，其總價金均在二十三萬五千元至三十萬五千元之間，乙○○已繳付至第十四
期款，其餘則繳交至第十五期，縱認欠繳一期或二期買賣價金，其欠繳金額最低者為
一萬七千元，最高者亦不過四萬元，約為總價金之六分之一至八分之一許︵如扣除交
屋期款則更少︶。換言之，戊○○等五人已繳付大多數之買賣價金，僅少數期款未繳
。丙○雖於七十年十月間，致函戊○○等五人謂系爭攤位已完工可交屋，催告限五日
內繳納第十五期及第十六期價款，並辦理交屋等語。然查系爭攤位迄戊○○等五人起
訴為止，其牆壁、屋頂均未粉刷，各攤位之水電未完成，公共設施亦有多處尚未完工
，且有漏水情形，經現場勘驗查明。丙○謂已完工云云，並不可採。則丙○先於七十
年十月間催告戊○○等五人繳交所欠未逾四萬元之價金，嗣於十一年後之八十二年五
月間，始為解除系爭買賣契約之意思表示，其解除契約顯失公平而違誠信。丙○既未
依債之本旨提出給付，其遽予催告戊○○等五人給付第十五期款、第十六期款，自不
生催告、解約之效力。戊○○等五人依買賣契約書之約定，請求丙○完成如附表(一)所
示之工程並交付系爭攤位及基地持分所有權狀，自屬有據，應予准許。末按違約金有
懲罰性質之違約金及賠償總額性質之違約金。違約金如屬懲罰性質者，債務人不履行
債務時，債權人除得請求債務人給付此違約金外，尚得請求履行或不履行之損害賠償
，違約金如屬賠償總額性質者，則此違約金視為不履行而生損害之賠償總額，債務人
不履行債務時，債權人僅得請求債務人給付此違約金，不得更行請求賠償損害，此觀
民法第二百五十二條之規定自明。此二種違約金之法律上效力不同。系爭買賣契約書
第三條所約定之違約金係稱：倘有逾期，每逾一個月按甲方實付價款之千分之二計算
，作為違約金給予甲方云云，並非約定一次給付若干違約金，其法律上性質為損害賠
償額之約定甚明。是戊○○等五人於本件祇得請求違約金，而不得請求損害賠償。綜
上，戊○○等五人本於買賣之法律關係訴請丙○完成如附表(一)所示之工程，並交付系
爭攤位及基地應有部分之所有權狀，及請求丙○依約給付如附表(四)所示之違約金暨法
定遲延利息部分，應予准許；至訴請給付如附表(三)所示損害金本息部分，則不應准許
等詞，為其判斷之基礎。
惟按違約金，依其性質可分為懲罰性之違約金與賠償額預定性之違約金二種，當事人
間約定之違約金究屬何者，應依當事人之意思定之。如無從依當事人之意思認定違約
金之種類，始依民法第二百五十條第二項規定，視為因不履行而生損害之賠償總額。
又違約金如屬懲罰性質者，債務人不履行債務時，債權人除得請求債務人給付此違約
金外，尚得請求履行或不履行之損害賠償，並為原判決所是認。乃原審未探求系爭買
賣契約書之內容及當事人訂約之意思，僅以該契約第三條非約定一次給付若干違約金
，即認其法律上之性質為損害賠償額之約定，並據以駁回戊○○等五人損害賠償之請
求，已嫌速斷。次查系爭買賣契約書第三條約定﹁竣工期限：乙方︵指丙○︶保證本
商城於開工日起，四百工作天竣工，以申請使用執照之日期為竣工日期，倘有逾期，
每逾一個月按甲方︵指戊○○等五人︶實付價款之千分之二計算，作為違約金給予甲
方﹂云云，可知其違約金係以申請使用執照日期有無逾四百工作天，為計算之基準。
原審未詳加勾稽並計算其逾期日數，遽准戊○○等五人請求自六十九年七月二十一日
至同年十月十七日之違約金，亦欠允洽。再者，當事人請求法院判決之聲明應明確，
查附表(二)僅記載系爭攤位所在之基地地號，及攤位門牌、面積、價金等項，並無基地
應有部分登記之情形，則戊○○等五人請求丙○交付者究為何人名義之基地應有部分
所有權狀？其應有部分若干？尚屬不明，能否為是項請求？丙○有無給付之可能？均
滋疑義。又戊○○等五人請求丙○施作之附表(一)工程項目，經對照系爭買賣契約及所
附﹁建材設備﹂，並未能查悉所請求之各該項目範圍、數量之依據，原審未遑查明，
遽准戊○○等五人之請求，尤屬可議。兩造上訴論旨，各自指摘原判決於其不利部分
為不當，求予廢棄，均非無理由。
據上論結，本件兩造上訴均有理由，依民事訴訟法第四百七十七條第一項、第四百七
十八條第一項，判決如主文。
中      華      民      國    九十二    年      四      月      十      日
                              最高法院民事第四庭
                                  審判長法官  蕭  亨  國
                                        法官  許  朝  雄
                                        法官  謝  正  勝
                                        法官  陳  淑  敏
                                        法官  高  孟  焄
      右正本證明與原本無異
                                              書  記  官
中      華      民      國    九十二    年      四      月    二十五    日


司法院資訊處製作；財團法人民間司法改革基金會備份。
